臺灣高等法院民事判決　　　　　　　　 100年度上易字第82號
上　訴　人　邱顯明
訴訟代理人　劉興業律師
　　　　　　趙佑全律師
被上訴人　　馮能砥
訴訟代理人　黃丁風律師
　　　　　　黃雅羚律師
上列當事人間請求返還不當得利事件，上訴人對於中華民國99年
12月2日臺灣基隆地方法院99年度訴字第187號第一審判決提起上
訴，本院於100年6月21日言詞辯論終結，判決如下：
    主  文
上訴駁回。
第二審訴訟費用由上訴人負擔。
    事實及理由
一、上訴人起訴主張：兩造原屬訴外人大昌海運股份有限公司（
    以下簡稱大昌公司）之股東，大昌公司於民國90年初召開股
    東會議，決議將公司資金新臺幣（下同） 1,000萬元發放於
    股東，當時大昌公司股東的股權比例為上訴人60萬股（20%
    ）、訴外人劉文增30萬股（10%）、溫文憲30萬股（10%）、
    陳伍常30萬股（10%）、被上訴人45萬股（15%）、訴外人陳
    昌蔚 45萬股（15%）、李依土60萬股（20 %），有當時的股
    東名簿可證，其中劉文增、溫文憲、陳伍常是上訴人的人頭
    ，故上訴人及劉文增、溫文憲、陳伍常等4人共佔50%股權，
    均委任上訴人父親邱正雄代為出面領取，其餘股東陳昌蔚、
    李依土則由被上訴人代為出面領取（三人合計佔 50%股權）
    ，雙方既各佔50%股權，則上開大昌公司的1,000萬元股東分
    配款，應是邱正雄與被上訴人各自代表該方各領取 500萬元
    ，卻因股權加計錯誤，致邱正雄該方領取 400萬元，被上訴
    人方領取600萬元，因此上訴人少領100萬元，被上訴人多領
    了100萬元。之後大昌公司再次於 93年7月將公司資金500萬
    元發還股東時，股權加計仍發生同樣錯誤，致被上訴人再次
    代表陳昌蔚、李依土共領得 300萬，邱正雄代表劉文增、溫
    文憲、陳伍常共領得200萬元。在大昌公司2次發放款項時，
    上訴人少領之 150萬元為被上訴人所溢領，為此依不當得利
    之法律關係提起本件請求。（於原審聲明：被上訴人應給付
    上訴人 150萬元本息。原審判決上訴人敗訴，上訴人不服提
    起上訴）上訴聲明：(一)原判決廢棄。(二)被上訴人應給付上訴
    人150萬元，及其中100萬元自 90年1月16日起、其餘50萬元
    自 94年3月31日起，均至清償日止，均按年息5%計算之利息
    。
二、被上訴人則以：大昌公司股東名簿係於 89年2月25日製作，
    然依大昌公司90年1月12日股東大會會議記錄記載及93年7月
    14日股東大會記錄記載，兩造於公司設立登記後，在上開2
    次股東大會時，互為確認對大昌公司之持股比例各為 40%、
    60%，上訴人主張其持有大昌公司50%股權，上開會議關於股
    權之內容記載錯誤云云，應負舉證之責。另大昌公司唯一經
    營之「宏榮輪」砂石運搬船，於 89年7月間在台北港外海擱
    淺，營運陷於停頓，公司僅餘請領保險、打撈、清除油污及
    出售拆解船體等善後工作，上開工作均委由上訴人父親邱正
    雄處理，依邱正雄於 97年7月19日傳真予被上訴人之「大昌
    海運海難收支表」比例亦相同，上訴人亦未表示上開分配比
    例錯誤，上訴人以股東名簿為依據，主張上訴人及劉文增、
    溫文憲、陳伍常共占 50%股權，被上訴人與陳昌蔚、李依土
    共占 50%股權，顯非可採等語，資為抗辯。答辯聲明：上訴
    駁回。
三、兩造不爭執之事實：
  (一)大昌公司於90年1月12日股東大會決議，將資金1,000萬元發
    放股東，上訴人由其父邱正雄代表領取 400萬元，被上訴人
    代表領取600萬元。
  (二)大昌公司於93年7月14日股東大會決議，將資金500萬元發放
    股東，上訴人由其父邱正雄代表領取 200萬元，被上訴人代
    表領取300萬元。
四、上訴人主張兩造於大昌公司之持股比例各為 50%，因大昌公
    司將兩造之股權加計錯誤，被上訴人在上開 2次發放股金時
    共溢領 150萬元，應返還予上訴人，則為被上訴人所否認，
    茲本件爭點厥為：上訴人及其代表之股東持股比例多少？被
    上訴人及其代表之股東持股比例多少？茲論述如下。
  (一)按當事人主張有利於己之事實者，就其事實有舉證之責任，
    民事訴訟法第 277條前段定有明文。又股份有限公司股份之
    轉讓，固係包括股東應有權利義務之全體而為轉讓，與一般
    財產權之讓與有別，但股東之個性與公司之存續並無重大關
    係，故除公司法第160條、第161條但書規定外，股東自可將
    其股份自由轉讓於他人；而股份有限公司股東名義之變更，
    非屬公司登記事項，無須向主管機關聲請變更登記，有最高
    法院 43年台上字第771號判例、司法院（84）秘台廳民一字
    第00329號函可參。
  (二)雖上訴人以大昌公司籌備時在中興商業銀行和平分行設立帳
    戶之存摺影本（見本院卷第19頁）證明上訴人方代表持股比
    例為50%云云，然依該存摺影本所載陳昌蔚450萬元、邱顯明
    600萬、劉文增300萬、李依土600萬、馮能砥450萬、陳伍常
    300萬、溫文憲 300萬等人各筆匯款合計3,000萬元，匯入帳
    戶內之時間均係在同一日即89年2月25日，而其後於89年2月
    29日上述 3,000萬元即遭人全數轉帳提款，僅剩餘開戶現金
     500元，此情，衡諸民間為設立公司之現況，確實常見有向
    真實姓名不詳之他人借得款項後，分別匯入籌備處帳戶內，
    以此製作公司股款業已收足之證明文件後，再委由不知情之
    會計師查核，認定公司之設立資本額已收足，嗣公司設立登
    記資本額查核報告書完成後，再將前述向真實姓名不詳之他
    人所借得之款項，自上開公司籌備處之帳戶內轉出，返還與
    真實姓名不詳之他人之情形雷同，此雖為不合公司法之舉，
    卻為民間常見之態樣。故不得僅以該銀行存摺及股東名簿所
    載內容，逕認上訴人方代表持股比例為50%。
  (三)且依上訴人所提復為被上訴人不否認其真正之「 93年7月開
    會事項」第1點載明：「大昌海運公司民國 89年成立時共10
    股，每股資金150萬元，…」等語（見原審卷第 11頁），足
    證大昌海運公司於設立之初，即未實質依股東名簿所載登記
    股款收足資本額甚明。是上訴人僅一再執股東名簿為據，其
    主張尚非可採。
  (四)上訴人主張其於大昌公司之股權包含劉文增、溫文憲、陳伍
    常等人部分，合計比例應為50%，固提出大昌公司89年2月25
    日之股東名簿為證，然股份有限公司股份之轉讓，不以登載
    於股東名簿為生效要件，已如前述，登載於股東名簿與否僅
    生得否對抗公司之結果，而大昌公司 90年1月12日股東大會
    會議記錄記載：「五、大昌公司董事長（邱）顯明買其他股
    一共有40%股、總經理（馮）能砥買其他股一共有60%（李依
    土20%、馮能砥20%、陳金在20%）。六、先支付資金1,000萬
    元給股東，董事長邱顯明40%股收400萬元，總經理馮能砥60
    %股收600萬元」(見原審卷第34頁），及93年7月14日股東大
    會記錄記載：「二、今將股東剩餘資金 500萬元，全部退還
    ，董事長邱顯明 40%共計200萬元，總經理馮能砥60%股共計
    300萬元」（見原審卷第 11頁），並經上訴人代理人邱正雄
    簽認，為上訴人所不爭執，上開會議記錄既為真正，堪認大
    昌公司於設立登記後，股東間之持股比例確變動為上訴人、
    被上訴人各為40%、60%，此由 90年1月12日會議記錄特別記
    載：「…董事長顯明買其他股一共有40%股，總經理能砥買
    其他股一共有60%股…」即明，被上訴人抗辯其在大昌公司
    之股權為60%，堪以採信。
  (五)上訴人雖以上開股東名簿證明大昌公司90年1月12日、93年7
    月14日股東大會會議記錄關於兩造股權之內容記載錯誤云云
    ，惟股份有限公司股份之轉讓，既無須向主管機關聲請變更
    登記，則主管機關所留存之股東名簿是否得以表現真實的股
    權情況，即有疑問，且上訴人向經濟部中部辦公室申請抄發
    之上開股東名簿載有：「股份有限公司之股份係自由轉讓，
    股東名冊應以公司留存之名冊為準，本部抄發僅提供參考。
    」等內容，故上訴人所提上開股東名簿不足以證明大昌公司
    90年1月12日、93年7月14日股東大會會議記錄關於兩造股權
    各為40%、60%之內容有誤，上訴人復未提出其他積極證據證
    明，上開大昌公司會議記錄內容自足以證明兩造之股權各為
    40%、60%，上訴人主張其在大昌公司之股權為 50%，並不足
    採。上訴人又主張被上訴人所提 90年1月12日股東大會會議
    記錄，雖經當時代表上訴人的邱正雄簽署認可，形式上固為
    真正，惟該記錄記載「總經理馮能砥買其他股─共有 60%股
    （李依土20%股，馮能砥 20%股，陳金在20%股）」等內容明
    顯錯誤云云。惟查依上訴人主張大昌公司之實際股東僅有上
    訴人與被上訴人 2人，則上訴人於99年11月11日言詞辯論時
    ，自承系爭大昌海運公司上訴人方真正的投資人是邱正雄，
    是以兒子邱顯明的名義登記股東等語（見原審卷第93頁），
    則邱正雄既為大昌海運公司之真正投資人，且親自出席股東
    會會議，其焉可能對於自己持股比例不清楚？是上訴人雖一
    再執股東名簿所示之股權表示為真實之股權情形，但確無法
    實質提出其股權為 50%之相關帳務資料為佐，其主張自不足
    採。
  (六)又大昌海運公司唯一經營之「宏榮輪」砂石運搬船，89年7
    月間，在台北港外海擱淺，營運陷於停頓，公司僅餘請領保
    險、打撈、清除油污及出售拆解船體等善後工作，上開工作
    ，均委由上訴人父親邱正雄處理，97年7月19日(JUN-00-000
    000：02)，邱正雄傳真予被上訴人(TO：馮董)之「大昌海運
    海難收支表」，就退還上訴人、被上訴人就大昌海運公司投
    資股金，分別記載「90.1.15退邱董資金(40％) 4,000,000
    、90.1.15退馮董資金 (60％)6,000,000」「93.7.14退邱董
    資金(40％)2,000,000、90.1.15退馮董資金(60％)3,000,00
     0」等字句，亦有被上訴人提出之大昌海運海難收支表為證
    （見原審卷第82頁），就持股比例之記載亦與系爭股東會相
    同，顯見於 97年7月間，上訴人亦未認有何持股比例錯誤情
    形，是上訴人主張其於大昌公司之股權為 50%，洵不足採。
    且上訴人於原審主張99年初始知悉兩造之股權計算錯誤，否
    則上訴人早已起訴，應不致拖延至 99年5月間才提起本件訴
    訟，故上訴人父親邱正雄於 97年7月19日將「大昌海運海難
    收支表」傳真予被上訴人時，上訴人仍在錯誤認知中云云（
    見原審卷第84、85頁），於本院審理中竟又否認該傳真文件
    之真正（見本院卷第34頁），待本院提示原審卷中上訴人之
    主張後，上訴人方又改稱上訴人於原審審理時始知悉該份文
    件存在，其上雖有股權比例之記載，然亦係基於錯誤的計算
    所致，上訴人不爭執該文件之形式上真正等語（見本院卷第
    42頁），顯見上訴人任意翻異其詞，其主張之可信度尤值存
    疑。
  (七)另觀之上訴人曾因大昌公司 91年營業所得稅659萬7598元滯
    納未繳，接獲法務部行政執行署宜蘭行政執行處函表示，若
    大昌公司未提供相當擔保，將對其(即上訴人)限制出境並申
    請拘提管收，遂委請劉興業律師發文要求被上訴人依佔公司
    股權60%之要求負擔上開營所稅395萬8558元等語，亦有尚鼎
    法律事務所96年12月13日96年度尚字第71號函說明二之內容
    足稽（見本院卷第45頁）。顯然上訴人對於被上訴人確有佔
    大昌公司股權達60％之事實不爭執外，甚至還要求被上訴人
    須依此一比例負擔稅款。若被上訴人非持有 60%，上訴人豈
    可能要求被上訴人依該比例負擔？上訴人僅空言股權加計錯
    誤，其持股比例應是 50%，要求被上訴人返還利益，並不足
    取。
五、綜上所述，上訴人所提大昌公司籌備時在中興商業銀行和平
    分行設立帳戶之存摺影本、股東名簿，均不足以證明大昌公
    司90年1月12日、93年7月14日股東大會會議紀錄關於兩造股
    權各為40%、60%之內容有誤，復未提出其股權為 50%之相關
    帳務之積極證據證明，則被上訴人依其持股比例領取大昌公
    司發放之款項，並非無法律上之原因，即不構成不當得利。
    上訴人依不當得利之法律關係，請求被上訴人應給付上訴人
    150萬元，及其中 100萬元自90年1月16日起、其餘50萬元自
    94年3月31日起，均至清償日止，均按年息 5%計算之利息，
    為無理由，應予駁回。上訴人之訴既經駁回，其假執行之聲
    請失所依據，應併予駁回。原審為上訴人敗訴之判決，及駁
    回其假執行之聲請，並無不合。上訴意旨指摘原判決不當，
    求予廢棄改判，為無理由，應予駁回。
六、兩造其餘攻擊、防禦方法及未經援用之證據，經本院斟酌後
    ，認為均不足以影響本判決之結果，自無逐一詳予論駁之必
    要，附此敘明。至於上訴人聲請傳訊證人邱正雄欲證明兩造
    就大昌公司之實際股份數額云云，惟證人邱正雄為上訴人之
    父，並代表上訴人出席本件系爭 2次股東會，上訴人並主張
    邱正雄為實際上大昌公司之股東（見本院卷第43頁），則邱
    正雄既與本件訴訟有密切之利害關係，其證詞已難期公正，
    且邱正雄於系爭 2次股東會既未為不同之意見，亦難逕以其
    事後之證述，認定股東會之記載不實，故認無傳訊證人邱正
    雄之必要。又上訴人聲請傳訊證人陳金在，訊問其是否有同
    意增購上訴人代表的股東之股份 10%及其是否為被上訴人在
    大昌公司之人頭股東云云，惟上訴人既未能提出確切證據證
    明其實際出資 50%，則陳金在之證述亦無法證明上訴人之主
    張屬實，故亦認無傳訊之必要。
七、據上論結，本件上訴為無理由，爰判決如主文。
中    華    民    國   100    年    7     月    5     日
                    民事第十七庭
                        審判長法  官  藍文祥
                              法  官  吳燁山
                              法  官  陳麗芬
正本係照原本作成。
不得上訴。
中    華    民    國   100    年    7     月    6     日
                              書記官  張永中